【裁判字號】    97,消債更,316
【裁判日期】    980219
【裁判案由】    更生事件
【裁判全文】
臺灣基隆地方法院民事裁定           97年度消債更字第316號
聲  請  人  甲○○
即  債務人
代  理  人  黃教倫律師
上列聲請人因消費者債務清理事件聲請更生，本院裁定如下：
    主  文
更生及延長保全處分之聲請均駁回。
聲請程序費用由聲請人負擔。
    理  由
一、按聲請更生或清算不合程式或不備其他要件者，法院應以裁
    定駁回之，消費者債務清理條例第 8條定有明文。又債務人
    與金融機構協商成立者，不得聲請更生或清算，但因不可歸
    責於己之事由，致履行顯有重大困難者，不在此限；本條例
    施行前，債務人依金融主管機關協調成立之中華民國銀行公
    會會員辦理消費金融案件無擔保債務協商機制與金融機構成
    立之協商，準用前項之規定，消費者債務清理條例第 151條
    第5項、第6項分別定有明文。衡諸債之關係係以當事人間之
    信賴關係為基礎，為社會經濟組織之重要支柱，故當事人於
    以法律行為追求自己之利益之際，亦應顧及對方之利益，並
    考量債權債務在社會上之作用，本於誠實及信用之原則，行
    使債權及履行債務。是對於已陷入經濟上困境之消費者，若
    任其於惡性循環之債務窘境中自生自滅，將衍生嚴重之社會
    問題，難以維持安定之社會經濟秩序，故為兼顧債權人、債
    務人雙方之利益，對陷於經濟上困境之消費者，乃允其於消
    費者債務清理條例施行後，得選擇以重建型之更生程序或清
    算型之清算程序清理其債務，藉以妥適調整債務人與債權人
    及其他利害關係人間之權利義務關係，保障債權人獲得公平
    受償，並謀求消費者經濟生活之重建復甦機會。惟對於已與
    金融機構協商成立，或於消費者債務清理條例施行前，已依
    金融主管機關協調成立之中華民國銀行公會會員辦理消費金
    融案件無擔保債務協商機制（以下簡稱銀行公會債務協商機
    制）與金融機構成立協商之債務人，若非因不可歸責於己之
    事由，致履行顯有重大困難，而不為債務之履行，自有違債
    權契約為誠信契約之本旨，故依消費者債務清理條例第 151
    條第6項準用同條第5項前段之規定，不得聲請更生或清算，
    始能避免肇致道德危險。
二、本件聲請意旨略以：聲請人有不能清償債務之情事，於消費
    者債務清理條例施行前曾依銀行公會債務協商機制與金融機
    構成立協商，約定每月償還新臺幣（下同）23,052元，惟聲
    請人之收入扣除依協商條件每月應償還之金額後，無法維持
    最低基本生活，顯屬不可歸責於己致履行顯有重大困難，而
    聲請人之無擔保或無優先權之債務總額未逾 1,200萬元，復
    未經法院裁定開始清算程序或宣告破產，為此聲請更生等語
    。
三、經查：聲請人確於消費者債務清理條例施行前，曾於95年 3
    月10日與最大金融機構債權人玉山銀行依銀行公會債務協商
    機制與金融機構成立協商，並就所積欠無擔保債務總額1,84
    4,171元約定分80期，零利率，每月償還 23,052元，依各債
    權銀行金額比例清償各項債務至全部清償為止，有聲請人所
    提協議書暨無擔保債務還款計劃表及聯合徵信中心當事人綜
    合信用報告等件為證，經核屬實，依本條例第151條第6項準
    用第 5項之規定，聲請人須有不可歸責於己致履行原協議顯
    有重大困難之事由，始得聲請更生。聲請人就有「不可歸責
    於己之事由」原主張「收入扣除協商條件每月應償還之金額
    後，所剩餘額不足維持最低基本生活」等語，經本院命補正
    後，改稱「聲請人原於藥局兼職藥師助理，月薪約15,000元
    至18,000元，且兼職臨時看護，月薪約有8,000元至 12,000
    元；…，嗣因藥局結束營業、聲請人手部受傷及兼職看護短
    少，收入遂逐漸減少，自96年 7月起已無力清償，惟有毀諾
    一途。」等語，然依聲請人於97年12月19日所提陳報狀上之
    記載，聲請人原任職之華盛大藥局，早於94年1月6日即已結
    束營業，故該藥局結束營業顯與聲請人毀棄協商之承諾無關
    。又本院之前曾命聲請人詳細說明兼職臨時看護之起迄時間
    ，聲請人雖具狀陳稱「於該藥局任職期間，聲請人又兼臨時
    看護，月薪約 8,000元至12,000元，業經聲請人於之前之民
    事補正狀所述。該藥局結束營業後，聲請人仍持續兼職臨時
    看護，嗣因聲請人手部受傷，始停止兼職。」等語，綜觀聲
    請人前後所提 2份書狀，均未說明聲請人兼職臨時看護之起
    迄時間，本院實無從判斷聲請人是否確因停止兼職臨時看護
    導致無法繼續依約履行協商之承諾，應認聲請人並無不可歸
    責於己致履行原協議顯有重大困難之事由。
四、綜上所述，聲請人既與金融機構成立協商，復未能釋明有何
    不可歸責於己致履行顯有重大困難之事由，則其聲請更生，
    顯然違背消費者債務清理條例第151條第6項準用第 5項之規
    定，自應駁回其聲請。又本件更生既經本院裁定駁回，聲請
    人聲請延長保全處分期間，即失依據，應併予駁回。
五、結論：本件聲請人聲請更生，應屬要件不備，依消費者債務
    清理條例第 8條、第15條，民事訴訟法第95條、第78條，裁
    定如主文。
中    華    民    國    98    年    2     月    19    日
                  民事庭法  官  陳湘琳
以上正本係照原本作成。
如不服本裁定，應於裁定送達後10日內，以書狀向本院提出抗告
，並繳納抗告費新臺幣1,000元。
中    華    民    國    98    年    2     月    19    日
                        書記官  張慧儀


司法院資訊處製作；財團法人民間司法改革基金會備份。
